【裁判字號】    87,上更(三),95
【裁判日期】    890118
【裁判案由】    租佃爭議
【裁判全文】
臺灣高等法院臺南分院民事判決  八十七年度上更(三)字第九十五號
    上  訴  人  癸○○
    訴訟代理人  楊清安律師
                蔡進欽律師
                蘇正信律師
                蔡弘琳律師
    被  上訴人  丙○○    住台北市○○街一二七巷十三號三樓
                辛○○    住台.
                己○○    住台.
                丁○○    住台.
                戊○○    住台北市○○路二八一巷十一號三樓
                乙○○民國七.
                          即.
                          住台北市○○街一二一巷十七弄七號四樓
                甲○○民國八.
                          住同.
    兼右二人共同
    法定代理人  壬○○即黃國.
                          住同.
    兼右八人共同
    訴訟代理人  庚○○  住台北市○○路○段一五八巷七弄二五號五樓（送達處所
                        台南縣.
右當事人間請求租佃爭議事件，上訴人對於中華民國八十二年三月二十七日臺灣臺南
地方法院第一審判決（八十二年度訴字第六０號）提起上訴，經判決後由最高法院第
三次發回更審，本院判決如左：
      主      文
原判決關於命上訴人交還土地部分（減縮部分除外）及訴訟費用之裁判（減縮及確定
部分除外）均廢棄。
右開廢棄部分，被上訴人在第一審之訴駁回。
第一、二審及發回前第三審訴訟費用（減縮及確定部分除外）均由被上訴人負擔。
      事      實
甲、上訴人方面：
  一、聲明：求為判決：（一）原判決不利於上訴人之部分，除已確定及被上訴人減
      縮部分外廢棄。（二）右廢棄部分，被上訴人在第一審之訴駁回。（三）訴訟
      費用由被上訴人負擔。
  二、陳述：除與原判決記載相同者，予以引用外，補稱：
  （一）本件兩造所訂之三七五租約，原約定之清償地點為「善化鎮六分里三十一號
        」（原記載善化鎮六分里四十六號，民國四十三年六月一日，門牌號碼變更
        ，改為同里三十一號，有租約及戶籍謄本在卷可稽），依約被上訴人等自應
        於上開地點受領上訴人之給付，若彼等有不能在上開地點受領給付之情形，
        亦應通知上訴人，以便上訴人得以履行給付地租之義務；然事實上被上訴人
        等均未居住上開清償地，且遷移之時亦未通知上訴人新的清償地點，上訴人
        實無從得知應清償地租之處所，若上訴人欲按原租約約定之地點前往給付地
        租，亦無人可資受領，故在不得已且信賴債權人之情形下，才依原被上訴人
        黃國億及其父黃金能於七十五年南下收取現金地租時之指示，將地租寄往台
        北，上訴人按彼等意思所寄交之現金地租，並經黃金能或原被上訴人黃國億
        、被上訴人庚○○等人收受兌領，全無遲延給付或不為支付之情事。上訴人
        如此付租，實乃因可歸責於出租人之事由所致，並非上訴人之過失，類推適
        用民法第二百三十條規定，及最高法院五十二年台上字第一三二四號判例【
        依契約應由出租人赴承租人處收取租金，而出租人並未赴承租人處收租者，
        則祇構成出租人受領之遲延，不能謂為承租人之欠租，設此際承租人業已催
        告出租人收租，或已將租金提存者，其不能謂承租人欠租固不待言，縱或承
        租人未將此項催告或提存，其不能構成承租人之欠租責任亦同。】之意旨，
        自不應令上訴人負任何遲延或債務不履行責任。
  （二）被上訴人庚○○雖罔顧收租之事實，主張上訴人癸○○積欠地租，而於八十
        一年七月二十一日以台北十四支郵局第二六三號存證信函定期催繳；惟查該
        存證信函之寄件人僅係被上訴人庚○○一人，而非全體，且其內容記載：「
        台端向本人承租坐落善化鎮北子店七二六之七、七二六之三三兩筆耕地，自
        民國六十九年度起迄今均未給付三七五租額，請台端於接信後一週內前來清
        償」云云，顯係庚○○一人所為，且表明一人單獨出租之意旨，催告癸○○
        向其清償，並無為全部出租人催告之意思，其催告之內容，自與雙方約定之
        債權債務本旨不相符，顯無法律上之催告效力。
  （三）被上訴人等雖又主張渠等在台南縣善化鎮公所（下稱善化鎮公所）調解中，
        請求上訴人補繳實物地租之意思表示，可發生催告之效力云云；惟查本件三
        七五租約之地租，已經兩造約定折付現金給付，被上訴人起訴請求上訴人給
        付地租實物，於法不合，已經最高法院發回更審判決駁回被上訴人此部分請
        求，並確定在案；被上訴人雖主張渠等為耕地租約之新出租人，兩造間並無
        給付現金地租之約定云云；然查渠等取得本件土地及租約，乃係出於繼承，
        已為被上訴人等所自承，則本件原有租約上之所有約定事項（含給付現金地
        租之合意）及法律上效果，自應由被上訴人等一併繼受，被上訴人所謂之「
        新出租人」理論，實屬似是而非。是渠等在上開調解程序中，要求上訴人提
        出甘薯、甘蔗及稻谷等實物，自與兩造約定之債權債務本旨不合，亦不發生
        催告之效力。被上訴人等在未另為合法之催告前，貿然終止三七五租約，於
        法自有未合。且本件七十九年及八十年度之地租，被上訴人等從未行使請求
        上訴人「給付現金地租」之請求權迄今已逾五年之消滅時效期問，依法上訴
        人得予拒絕給付，法律上有正當之理由，被上訴人等自亦不得據此終止兩造
        之租約。
  （四）上訴人歷年地租均按時繳交，並未積欠，被上訴人起訴請求上訴人給付實物
        地租部分，已經法院判決被上訴人全部敗訴確定。被上訴人一再爭執，顯係
        意圖拖延訴訟，法律上毫無理由；有關上訴人自七十五年間起之繳租情形，
        列述如下：
      (一)七十五年度地租，癸○○及許朝智二人合計新台幣（下同）三三、三六Ｏ元
        ，由原被上訴人黃國億與黃金能親自至上訴人住處立據簽收，當時並囑上訴
        人日後將地租以黃金能名義寄交台北。
      (二)七十六年地租，於七十六年十一月十六日以郵政匯票（金額一三、二二三元
        ）寄送予黃金能，簽收者則為原被上訴人黃國億，並兌領完畢。
      (三)七十七年及七十八年地租，於七十八年五月十七日一次以郵政匯票（金額與
        訴外人許朝智合計為二四、七五０元）寄送予黃金能，簽收人則為被上訴人
        庚○○之妻謝美惠並兌領完畢。
      (四)七十九年地租，於七十九年十二月十八日以郵政匯票（金額八、八００元）
        寄送黃金能收受，並兌領完畢。
      (五)八十年地租，於八十一年二月十日以郵政匯票（金額為九、七０八元）交寄
        ，癸○○部分之收件回執上除由黃金能簽章外，另有被上訴人庚○○之簽收
        章，並均兌領完畢。
  （五）上訴人以黃金能名義寄租當時，黃金能係與被上訴人庚○○同住，此由如下
        說明可證：
      (一)上訴人寄送之租金，地址為台北市○○路○段一五八巷七弄二十七號，與庚
        ○○住所台北市○○路○段一五八巷七弄二十五號五樓，為緊鄰之房屋；
      (二)庚○○先前之住所亦為二十七號，有戶籍謄本可稽；
      (三)七十三年八月二十四日，上訴人癸○○向上址二十七號寄租之回執上，由庚
        ○○蓋章收受；
      (四)七十八年五月十八日，被上訴人向上址二十七號寄租之回執上，係由庚○○
        之妻謝美惠蓋章收受；
      (五)庚○○於本案進行中，自行提出之黃金能診斷證明書中，亦記載黃金能住所
        為同上二十五號五樓（未記載弄），與庚○○住所相同等事實。
      而被上訴人全體之代理人庚○○，八十二年三月二十二日，本案尚在地方法院
      審理時，並自承黃金能本身癱瘓並癡呆等事實明確，可見上訴人所繳納之地租
      ，確係由被上訴人庚○○等人簽收、兌領並受其利益無訛，此種繳租事實，確
      實有表見代理規定之適用，該等法律上之效果，並已為最高法院就本案前次發
      回更審判決（八十六年度台上字第八四八號）意旨所肯認。
  （六）現金地租原屬可分之債，被上訴人等就本件土地辦理繼承登記時，已就土地
        所有權為成立分別共有關係，被上訴人庚○○應有部分七分之三、黃國億、
        黃國鑑各七十分之十五、丙○○、己○○、丁○○、戊○○各七百分之二十
        五，各共有人間均有其明確之應有部分，渠等應收取之地租，在各被上訴人
        間，自屬可分之債權。本案前經最高法院發回更審判決（八十四年度台上字
        第六Ｏ三號）意旨，亦認本件地租債權為可分。
  （七）按向第三人為清償，經其受領者，如經債權人承認或在債權人因而受利益之
        限度內，均有清償之效力，民法第三百十條定有明文；本件上訴人以黃金能
        名義寄繳之地租，既經被上訴人庚○○、黃國億二人同意簽收及兌領，則對
        其餘被上訴人而言，自亦已同受其利益，依上述民法之規定，顯已發生清償
        之效力。
  （八）上訴人寄交被上訴人父親黃金能之七十九年及八十年度地租部分，縱認於庚
        ○○、黃國億外，對其餘被上訴人無表見代理之適用，而無清償全部地租債
        務之效力；然該租金債權既屬可分，已如上所述，則被上訴人庚○○、黃國
        億就其應有部分所受領之地租部分，自已發生清償之法效。查庚○○應有部
        分為七分之三、黃國億應有部分為七十分之十五，若上訴人於七十九年及八
        十年，兩年度應清償之地租總額以一百四十單位計算，則已有效清償之比例
        ，合計已達九十單位，其餘部分縱無效力，亦僅為五十單位，顯未達兩年之
        總額，與耕地三七五減租條例第十七條第一項第三款規定不合，被上訴人亦
        不得以上訴人欠租為由而終止租約。
  （九）有關本案最高法院判決確定部分，被上訴人雖抗辯其已聲請再審，何來確定
        云云；然查，所謂再審之訴，原本即係對確定終局判決聲明不服之方法，若
        判決未確定，又何來再審？被上訴人之辯詞，實屬矛盾。
  三、證據：除援用前訴訟程序歷審提出之證據外，補提存證信函回執（影本）八件
      、匯票收執（影本）九件、黃金能診斷證明書、收據、最高法院民事判決及裁
      定（均影本）各一件等為證。
乙、被上訴人方面：
  一、聲明：求為判決：（一）上訴駁回〔即上訴人應交付被上訴人租金七十八年度
      甘蔗一八、八七八台斤，七十九年度稻谷七五Ｏ台斤、甘薯二、六六一台斤，
      八十年度甘薯五一九五台斤〕，及交還耕地〔如附圖所示七二六之七Ｂ面積Ｏ
      ．二二五一公頃及七二六之三三Ｂ面積Ｏ．三七二六公頃〕。（二）訴訟費由
      上訴人負擔。
  二、陳述：除與原判決記載相同者，予以引用外，補稱：
  （一）本件三七五租約之地租，並未經兩造約定變更為折付現金，仍須依三七五租
        約約定，給付實物地租。因本件系爭耕地於七十八年四月二十九日辦妥分割
        繼承登記，由被上訴人繼承系爭耕地，並經善化鎮公所於七十九年九月十日
        以所民字第九三Ｏ二號函通知兩造當事人，新出租人已變更為被上訴人等七
        人，是以七十八年度以後之地租即應向被上訴人等繳租。而被上訴人於八十
        一年七月二十一日始第一次催租，上訴人亦第一次開始向新出租人（即被上
        訴人）給付地租，故無所謂實物地租變更為現金給付之約定。上訴人主張本
        件三七五租約之地租，已經兩造約定折付現金云云，係指何兩造？在何時、
        何地約定？約定何年地租？其折付標準如何？有何證據？均應由上訴人負舉
        證責任。又三七五租約，係實物租約，非現金地租，原租約之給付標的應為
        實物，若因給付方便之權宜，則其折付現金標準應經雙方當事人每年合意。
        如雙方有爭議，仍應按照租約本旨，以實物為給付標的，故上訴人之主張與
        契約約定有違，而不足採。而上訴人所主張被上訴人要求實物地租，於法不
        合，已經最高法院駁回確定云云，乃其片面主張之子虛之詞。按本案除經最
        高法院第三次發回更審外，被誤判而駁回之部分亦經被上訴人提起再審之訴
        審理中，何來確定？
  （二）上訴人主張歷年租金均按時繳交，並未積欠乙節，與事實有所出入。按六十
        九年至七十六年度之地租因罹於時效，已無從追討。七十七年度之地租，則
        因被上訴人未辦妥繼承而當事人不適格，只好作罷。但七十八年辦妥繼承後
        ，被上訴人始為催租，則七十八至八十年度之地租，上訴人究竟交付何人？
        有無交付被上訴人？乃為本案訟爭重點。按上訴人並無繳交七十八年至八十
        年地租給被上訴人，乃歷審法院查證後所共同認定之事實。上訴人將地租折
        付現金寄交給案外第三人，亦無表見代理，又為最高法院發回更審之意旨，
        亦經原地方法院、高院、更(一)、最高法院三次判決所共同認定之事實。而最
        高法院既就表見代理有疑義乙節發回更審，自已涵蓋欠租問題在內。是以上
        訴人欠租明確，又經被上訴人合法催租及終止租約，上訴人自應繳交欠租、
        返還耕地。
  （三）上訴人既經被上訴人合法催告而不繳租，已構成欠租要件，並經新出租人（
        即被上訴人）合法終止租約，自又構成返還耕地之要件。又七十八、七十九
        、八十年度之地租為被上訴人分別共有，分別共有之法律關係，由其中一人
        為催告之保存行為，其效力及於全體共有人，為民法第八百二十條第二項所
        明定。本案系爭地租為七十八、七十九、八十年度地租，該地租是否應向新
        出租人（即被上訴人）繳納為訟爭重點；上訴人主張已支付歷年地租，全屬
        子虛，又其為租金已罹於時效之抗辯，亦非可採。爰逐一明如下：
      (一)上訴人主張黃金能在上訴人住處立據簽收，應提出簽收之證據。
      (二)七十六年度之地租由黃國億兌領完畢，是否有清償之效力，亦應提出證據證
        明。
      (三)七十七、七十八年度之匯票由謝美惠兌領完畢，是否有清償之效力，亦應提
        出證據證明。
      (四)七十九年度之地租，上訴人既已明確知悉應向被上訴人繳納地租，經催告猶
        不為繳納，自屬欠租要件構成。
      (五)八十年度之地租，係在被上訴人終止租約後始提存，故不生清償效力。
  （四）上訴人未給付七十八年度之地租，又未經合意逕將七十九年度地租，偏低折
        合現金，以郵政匯票寄交訴外第三人黃金能，並於終止租約後提存八十年地
        租。不發生清償效力。其理由如下：
      (一)系爭耕地三七五租約登記，業經善化鎮公所於七十九年十月十五日，以所字
        第一Ｏ五八一號通知兩造當事人，出租人已變更登記為被上訴人。是以七十
        九年、八十年度地租，上訴人已明確知悉應向被上訴人繳納，經催告亦不為
        繳納，只以顯不相當之折價，以匯票寄交訴外第三人，以圖少繳地租並規避
        欠租之責任，則其清償當然無效（最高法院十八年上一八六五號判例參照）
        。在終止租約後再提存八十年度地租亦不清償效力。
      (二)按民法第三百一十條第一項第一、三款規定：「‧‧‧向第三人清償，以
        經債權人承認，於受領後取得其債權，於債權人因而受利益之限度內，
        始有清償之效力。查黃金能是否收受上訴人寄交之匯票，係屬上訴人與黃金
        能間之私人關係，被上訴人等不知情，亦無從知情。而黃金能向無主動向上
        訴人收租，亦未向上訴人表示其為被上訴人之代理人，黃金能既未對外表示
        其為被上訴人之代理人，被上訴人自無表示異議之餘地（至於上訴人之所以
        一廂情願的折付現金郵寄匯票給黃金能，純屬上訴人冀圖少繳地租，並規避
        欠租而已）。再者，縱使上訴人有寄交七十九年度租金匯票給黃金能，黃金
        能亦未曾轉交給被上訴人兌領。查本案上訴人已明知應向被上訴人繳納，卻
        惡意以顯不相當之折價，寄交匯票予訴外第三人，且事後被上訴人並未承認
        ，第三人亦未取得該債權，被上訴人亦未從第三人取得利益。又訴外第三人
        縱有代收之事實，然絕對無權變更債之內容，是以向訴外第三人黃金能寄交
        匯票以代替實物地租，無清償效力。
      (三)又本人由自己之行為，表示以代理權授與他人，或他人妄稱為本人之代理人
        ，亦為本人所明知，而仍不為反對之意思表示者，對於第三人應負授權人之
        責任。為民法第一百六十九條所明定。經查本案被上訴人，並無一人以代理
        權授與訴外第三人黃金能。從六十九年至八十年黃金能亦未曾有一次以主動
        行為向上訴人表明係被上訴人之代理人，而向上訴人收過地租，亦未給過上
        訴人一張收租收據。是以本案訴外第三人黃金能無表見代理之適用。
  （五）按分別共有債務之清償，應向全體共有人為之始生清償效力，為民法第八百
        二十條第一項所明定。故上訴人向訴外人，或舊出租人或新、舊出租人中之
        一人繳納，均不生效力。本案歷經地院、高院、更(一)、更(二)，最高法院二次
        判決均為無表見代理之適用，上訴人主張庚○○同意黃金能收租之事實，亦
        全屬子虛。且庚○○等被上訴人確實不知上訴人向黃金能繳租，故有八十一
        年七月二十一日之催租事證。至上訴人主張：(1)黃金能與庚○○同住所；(2)
        庚○○在癸○○七十三年八月二十四日之回執上有庚○○簽收；(3)上訴人所
        寄之地租均由庚○○簽收云云，應舉證以實其說。
  （六）最高法院發回之意旨為無表見代理之適用，亦非可分之債。此外，最高法院
        廢棄發回意旨，認為上訴人郵寄匯票給案外黃金能是否具表見代理有疑義，
        且承租人應向出租人繳租，此乃天經地義之事，亦為民法第四百二十一條第
        一項所明定。善化鎮公所既已通知三七五租約兩造當事人：「租約之出租人
        已變更。」，則承租人（即上訴人）自應向新出租人（即被上訴人）繳租；
        上訴人應繳付之七十八、七十九、八十年度地租，業經新出租人（即被上訴
        人）催告，理應向新出租人（即被上訴人）繳租，上訴人應繳而不繳，自構
        成欠租要件，何來表見代理之有？
  （七）綜上所述，上訴人未給付七十八年度地租，七十九年度地租黃金能並未接受
        被上訴人等委託、被上訴人並無一人以代理權授與黃金能、黃金能亦未曾主
        動向上訴人表明係被上訴人之代理人向上訴人收取地租，亦未給上訴人收據
        。且上訴人向黃金能郵寄匯票，被上訴人並不知情，事後亦未承認，黃金能
        亦未取得該債權，被上訴人亦未從黃金能取得利益，故無表見代理之適用（
        最高法院發回意旨）。而上訴人在被上訴人終止租約後始行提存八十年度地
        租，不生清償之效力。上訴人明知七十八、七十九年、八十年度之地租，均
        應向新出租人即被上訴人全體繳付，經催告亦不為繳納，自已構成欠租要件
        ，並經合法終止租約，顯已構成收回耕地之要件。而上訴人以郵寄票向第
        三人清償，而非向全體出租人清償，不生清償效力；足見上訴人上訴理由所
        引據之事實，與實際事實不符，於法無據，亦無理由。
  三、證據：除援用前訴訟程序歷審提出之證據外，補提土地複丈成果圖、善化鎮公
      所土地三七五租約變更登記通知、學者史尚寬債法總論見解資料、上訴人癸○
      ○欠租明細表（均影本）上訴人應給付租額表各一件及存證信函（影本）二件
      為證。
      理      由
一、本件原被上訴人黃國億於本院訴訟程序進行中之八十八年六月二十五日死亡，其
    繼承人為乙○○（長女）、甲○○（次女）、壬○○（妻子）等三人，有卷附戶
    籍謄本可稽（參見本院上更(三)卷第一五三－一五四頁），而其上開繼承人已具狀
    聲明承受訴訟（參見本院上更(三)卷第一五０－一五一頁），核無不合，應予准許
    。
二、被上訴人於原審起訴係請求被上訴人與訴外人許枝伯、許枝燢、許枝鞭、許枝杭
    、許枝墻、許秀清、許銀針（下稱許枝伯等七人）等交還系爭七二六之七及七二
    六之三三土地全部，惟上開土地所訂立之三七五租約，係上訴人癸○○之被繼承
    人楊套，及許枝伯等七人之被繼承人許朝智與被上訴人之被繼承人所分別訂定後
    ，分別由上訴人癸○○及許枝伯等七人之被繼承人雙方各自占有，並各劃定使用
    範圍，業經本院前審於八十六年九月十一日勘驗系爭土地並會同地政事務所測量
    屬實，分別製有勘驗筆錄及土地複丈成果圖可憑〔參見本院八十六年度上更(二)（
    下稱上更(二)）字第五八號卷第一三八－一三九、一四二－一四三頁〕，而被上訴
    人於本院前審（上更(二)）及本審訴訟程序中均聲明求為命上訴人應將系爭土地如
    附圖所示七二六之七Ｂ部分面積Ｏ．二二五一公頃及七二六之三三Ｂ部分面積Ｏ
    ．三七二六公頃交還被上訴人（參見本院上更(二)卷第一四九頁反面、一六一頁反
    面、一九六頁反面、二０三頁反面、二三二頁反面、本院上更(三)卷第六一頁反面
    、八五頁反面、八十九年一月四日辯論意旨狀），核其情形屬於民事訴訟法第二
    百五十六條第二款所定應受判決事項之減縮，依同法第四百四十六條第一項但書
    規定，應屬合法，合先明。
三、本件被上訴人起訴主張：坐落台南縣善化鎮○○○段七二六－七、七二六－三三
    地號二筆耕地，由原所有人黃碢於三十八年一月出租予上訴人癸○○之被繼承人
    楊套及許枝伯等七人之被繼承人許朝智（關於許枝伯等七人部分業經判決被上訴
    人敗訴確定），嗣於四十年一月間移轉登記為黃林甘菊所有，仍與上訴人之被繼
    承人續約，楊套部分於五十六年間變更承租人為上訴人癸○○，至七十二年二月
    十三日黃林甘菊死亡，由被上訴人（被上訴人乙○○、甲○○、壬○○部分係其
    等被繼承人黃國億）於七十八年四月二十九日辦妥繼承登記，善化鎮公所乃於七
    十九年十月十五日逕為辦理租約變更登記，並通知上訴人癸○○。惟上訴人自六
    十九年度至八十年度計十二年未繳租金，經被上訴人庚○○等人於八十一年七月
    二十一日以存證信函定期催繳，而遭拒絕，乃於八十一年八月二十日以郵局存證
    信函向上訴人表示終止租約收回系爭耕地；為此，依耕地三七五減租條例第十七
    條第一項第三款之規定，減縮求為命上訴人應交還如附圖所示系爭地段七二六之
    七Ｂ部分面積Ｏ．二二五一公頃及七二六之三三Ｂ部分面積Ｏ．三七二六公頃之
    判決等語（被上訴人請求上訴人給付實物地租部分，其中六十九年度至七十七年
    度部分，業經最高法院第一次發回更審判決被上訴人敗訴確定；七十八年度部分
    經最高法院第一次發回更審時由本院判決被上訴人敗訴後，未據其聲明上訴而告
    確定；七十九年及八十年度部分，亦經最高法院第三次發回更審判決被上訴人敗
    訴確定，被上訴人提起再審之訴，亦經本院及最高法院分別判決敗訴確定）。
四、上訴人則以：上訴人歷年地租均按時繳交，並無積欠地租之情事，被上訴人起訴
    請求上訴人給付實物地租部分，已經法院判決被上訴人全部敗訴確定。七十九年
    度地租上訴人以匯票寄交被上訴人之父黃金能，八十年度地租亦經上訴人以匯票
    郵寄，並經被上訴人之父黃金能及被上訴人庚○○收取，被上訴人主張之七十八
    年以前地租，已經法院判決被上訴人敗訴確定，八十年度地租則寄交庚○○，庚
    ○○退回後，又於八十一年十月二十三日以匯票寄交被上訴人全體，經退回後，
    又於八十二年二月八日提存，並無積欠地租，被上訴人之催告不合法，其終止租
    約，不生效力等語，資為抗辯。
五、被上訴人主張系爭二筆耕地，原由黃碢於三十八年一月出租予上訴人癸○○之被
    繼承人楊套，於四十年一月間移轉登記為被上訴人之被繼承人黃林甘菊所有，仍
    與上訴人之被繼承人續約，楊套部分於五十六年間變更承租人為上訴人癸○○，
    至七十二年二月十三日黃林甘菊死亡，由被上訴人（被上訴人乙○○、甲○○、
    壬○○部分係其等被繼承人黃國億）於七十八年四月二十九日辦妥繼承登記，善
    化鎮公所乃於七十九年十月十五日逕為辦理租約變更登記，並通知上訴人癸○○
    之事實，已據被上訴人提出台南縣私有耕地租約、善化鎮公所逕為辦理租約變更
    登記通知書（均影本‧參見原審卷第一八、二０頁）為證，且有上訴人提出之台
    南縣私有耕地租約可佐〔參見原審卷第八一頁、本院八十二年度上字第二四八號
    卷（下稱上字卷）證物袋〕，並有台南縣政府函送之租佃爭議案卷（外放）可稽
    ，復為上訴人所不爭，自堪信為真實；惟被上訴人主張上訴人明知七十八、七十
    九年、八十年度之地租，應向被上訴人全體繳付，經催告而不為繳納，已合法終
    止租約等情，固據提出郵局存證信函（均影本‧參見原審卷第二二－二三頁、本
    院上更(三)卷第七０－七一頁）為證，但已為上訴人所否認，並以前揭各情詞置辯
    ，經查：
（一）依兩造各自提出及台南縣政府函送之系爭耕地《台南縣私有耕地租約》所約定
      之地租額，固應以甘薯、甘蔗或稻谷繳付之；惟【承租人於約定主要作物生長
      季節改種其他作物者，仍應以約定之主要作物繳租，但經出租人同意，得依當
      地當時市價折合現金或所種之其他作物繳付之】，為耕地三七五減租條例第九
      條所明定。查兩造間關於系爭耕地地租之給付方法，自七十三年間起，均由承
      租人即上訴人，以折合現金方式，分別以匯票郵寄庚○○、黃林甘菊、黃金能
      等人收受，有上訴人提出之掛號郵件收件回執、郵政匯票單為證〔影本‧參見
      本院上字卷第一一六－一二０、一二五頁、本院八十四年度上更(一)字第四０號
      卷（下稱上更(一)卷）證物袋、本院上更(三)卷第一一五－一二０頁〕，其中並由
      被上訴人之一黃國億於七十五年九月二十日立具收取癸○○、許朝智之地租三
      萬三千三百六十元之收據（影本‧參見本院上字卷第一二二頁反面、本院上更
      (三)卷第一一八頁），足見上訴人自七十三年間起即以現金折付地租，並為出租
      人所同意而接受，此為最高法院第三次發回更審判決（即八十七年度台上字第
      一七八二號判決）所同認；則上訴人抗辯兩造之地租，歷年均折合現金，以匯
      票寄交出租人乙節，自屬實情，而可採信。被上訴人猶質疑雙方已有折付現金
      付租之合意，要非可採；又被上訴人另主張渠等為耕地租約之新出租人，兩造
      間並無給付現金地租之約定，被上訴人於八十一年七月二十一日始發存證信函
      向上訴人催租，並無實物地租變更為現金給付之約定云云；然查被上訴人係因
      繼承關係取得系爭土地及系爭租約出租人之地位，為兩造所不爭，則原租約所
      約定之事項（含給付現金地租之合意）及法律上效果，被上訴人自已因繼承而
      承受，故被上訴人上述主張，並不足取。
（二）又上訴人折付現金之七十八至八十年度地租額，係按台南縣政府公告《台南縣
      放領、放租公耕地地價、地（佃）租實物折徵代金標準》而計算，有上訴人提
      出台南縣政府上開公告（影本）及《租金計算明細表》（參見本院上字卷第一
      六三、一六六－一六九、一七二－一七三頁）足憑，上訴人以該標準折付之現
      金額並無少於實物金額，被上訴人並未能舉證證明上訴人折算有何短少之情事
      ，則其空言主張上訴人以顯不相當之折價繳付現金，意圖少繳地租並規避欠租
      責任云云，自非可採。經查上訴人繳付七十八至八十年度地租之情形如下：
    (一)七十八年（連同七十七年）度地租：
      係由上訴人癸○○與訴外人許朝智於七十八年五月十七日共同以善化郵局第Ｏ
      七三七號雙掛號郵件寄交被上訴人之父黃金能，金額共二四、七五０元之匯票
      （匯票單號碼：000000000，收款人黃金能），由被上訴人庚○○之
      妻謝美惠簽收（參見本院上字卷第一一九頁反面、本院上更(三)卷第一一九頁）
      。
    (二)七十九年度地租：
      由上訴人癸○○於七十九年十二月十八日以善化郵局雙掛號郵件寄交黃金能，
      金額三、八００元及五、０００元二張匯票（匯票單號碼：00000000
      0、000000000，收款人均為黃金能），由黃金能簽收（參見本院上
      字卷第一二０頁、本院上更(三)卷第一一九頁反面）。
    (三)八十年度地租：
      由上訴人癸○○於八十一年二月十日以善化郵局第Ｏ六四五號雙掛號郵件寄交
      被上訴人之父黃金能，金額五、０００元及四、七０八元二張匯票（匯票單號
      碼：000000000、000000000，收款人均為黃金能），由黃
      金能簽收（參見本院上字卷第一二０頁反面、本院上更(三)卷第一二０頁）。
      而右開三年度之地租既分別由被上訴人庚○○之妻謝美惠及黃金能（參見本院
      上字卷第一二六頁戶籍謄本所載）簽收；又上訴人郵寄繳付之七十九年地租（
      即000000000、000000000號郵政票）及八十年度地租（
      000000000、000000000號郵政票），亦經受款人黃金能
      兌訖，亦有郵政儲金業局八十二年九月六日匯字第七十號函送之郵政票影
      本在卷足稽（參見本院上字卷第一三八頁及證物袋所放）；至郵政儲金業局
      上函雖載七十八年度之郵證匯票已逾保管期限，相關匯票及表報均已銷燬等語
      ，然衡諸常情，該票款額應已經受款人黃金能兌訖；由此可知，上訴人確已
      繳付各該年度之地租無誤；而上訴人繳付各該年度之地租，核與七十三年起各
      年度繳付地租之方式無異，有上訴人提出自七十三年度起各該年度繳付地租之
      前開郵政票單及掛號郵件收件回執（影本）可資佐稽，足見上訴人並非僅係
      於七十八年至八十年度始以上開郵寄票給被上訴人之父黃金能之方式繳付地
      租；又上訴人郵寄郵政票予黃金能之住址為〔台北市○○路○段一五八巷七
      弄二七號〕，曾為被上訴人庚○○及其父黃金能與母黃林甘菊設籍居住之處所
      （參見原審卷外放證物袋戶籍謄本及本院上字卷第一二六頁所載），與被上訴
      人庚○○設籍地〔台北市○○路○段一五八巷七弄二五號五樓〕之建物同為被
      上訴人庚○○所有，已經被上訴人庚○○自承在卷（參見本院上更(三)卷第一０
      七頁反面），佐以上訴人提出之被上訴人之父黃金能診斷證明書（影本）記載
      其住所為〔台北市○○路○段一五八巷七弄二五號五樓〕（參見本院上更(三)卷
      第一二一頁）、被上訴人庚○○之妻謝美惠代黃金能簽收上訴人郵寄之七十八
      年度地租票、被上訴人庚○○於七十三年八月間亦曾蓋章代收票地租（參
      見本院上更(三)卷第一一五頁）及上訴人八十一年二月十日寄送八十年度地租
      票，於黃金能之印章下亦隱約可見先蓋有被上訴人庚○○之印章簽收（參見本
      院上更(一)卷證物袋所放），而被上訴人庚○○於原審又自承其為其他被上訴人
      之長兄，受託為本件之訴訟代理人，以代理人身分代理全體被上訴人對上訴人
      為催告（參見原審卷第七三頁）及本件亦係由被上訴人庚○○代理其餘被上訴
      人為訴訟行為等情，顯見上訴人郵寄地租票予被上訴人之父黃金能收受，已
      為雙方多年來付受地租之方式，被上訴人庚○○或其餘被上訴人自渠等被繼承
      人黃林甘菊於七十二年二月十三日死亡而得繼承其遺產後，就其父黃金能收受
      地租之情形，當難諉為不知情，則上訴人將地租票郵寄被上訴人之父黃金能
      收受，即難與單純向第三人為清償之情形同視，就被上訴人之父黃金能多年來
      收受上訴人繳付地租之表見事實外觀，足使上訴人確信或可得確信黃金能已得
      其子女即被上訴人之授權，揆諸民法第一百六十九條規定保護善意第三人之規
      範意旨，上訴人抗辯被上訴人之父黃金能收受上訴人繳付之地租票，有民法
      第一百六十九條表見代理規定之適用，自非不可取，此為最高法院第二次發回
      更審判決（八十六年度台上字第八四八號）所肯認；被上訴人辯稱其父黃金能
      並未接受被上訴人委託，被上訴人亦無一人以代理權授與黃金能，黃金能亦未
      曾主動向上訴人表明係被上訴人之代理人，事後被上訴人亦未承認其父黃金能
      收受地租之行為，渠等復未自其父取得利益，而否認有民法第一百六十九條規
      定之適用，進而抗辯無清償之效力云云，並無可採；是以被上訴人之父黃金能
      於兌領上開票後，縱未按各被上訴人之應有部分分配各人應得之金額，要不
      影響雙方多年來付受地租之方式，並據而認上訴人繳付租金無清償之效力。
（三）又系爭耕地原所有人即被上訴人之母黃林甘菊於七十二年二月十三日死亡後，
      經被上訴人庚○○（七分之三）、黃國億（七０分之一五）、辛○○（七０分
      之一五）、己○○（七００分之二五）、丁○○（七００分之二五）、戊○○
      （七００分之二五）、丙○○（七００分之二五）於七十八年四月二十九日辦
      妥分割繼承登記，有台南縣政府函送之租佃爭議案卷附系爭耕地登記簿謄本及
      台南縣新化地政事務所八十二年六月十五日八十二所一字第四二五七號函送之
      分割繼承登記資料（參見本院上字卷第五０－九三頁）足稽。而系爭耕地原出
      租人名義亦經善化鎮公所於七十九年十月十五日逕為辦理租約變更登記，並通
      知上訴人癸○○等情，已如前述，並為兩造所不爭；惟因變更租約登記後之出
      租人多達七人（即被上訴人），其住所均不在同一處所，有前揭善化鎮公所逕
      為辦理租約變更登記通知書（影本）可稽；被上訴人庚○○固於八十一年七月
      二十一日以郵局存證信函（影本‧參見原審卷第二二頁、本院上更(三)卷第七０
      頁）通知上訴人：「‧‧‧台端向本人承租座落善化鎮北子店七二六之七、七
      二六之三十三兩筆耕地，自民國六十九年度起迄今均未給付三七五租額，請台
      端於接信後一週內前來清償。」等語，惟該存證信函係在上訴人於八十一年二
      月十日已依雙方多年來付受地租之方式寄送八十年度地租票予被上訴人之父
      黃金能之後所發，且又以被上訴人庚○○個人名義發函，已難認有催告之效力
      ；退言之，縱如被上訴人主張，被上訴人庚○○個人得依民法第八百二十條第
      二項規定（民法第八百三十一條準用）為其他被上訴人為催告，然其所載內容
      又與前述上訴人繳付地租之事實不符，自不影響上訴人依雙方多年來付受地租
      之方式繳付地租之效力。況按行使權利、履行義務，應按誠實及信用方法，又
      為民法第一百四十八條第二項所明定。查系爭耕地租約之地租，自七十三年間
      起，即由上訴人依上述雙方多年來付受地租之方式繳付，而被上訴人住所均不
      在同一處所，此觀其書狀所載之住所即明，被上訴人庚○○上開存證信函並未
      指明如何給付地租及應向何處給付地租，即難認已依誠信方法催告上訴人，是
      以上訴人否認被上訴人庚○○上開存證信函催告之效力，自非無據。則被上訴
      人以上訴人已明知應向被上訴人繳付地租，猶寄交票予其父黃金能，而主張
      無清償之效力云云，難謂合於行使權利之誠信原則，自非可取。至被上訴人主
      張上訴人於其終止租約後提存之八十年度地租（參見原審卷外放證物袋所放）
      ，係因上訴人發現前於八十一年二月十日所郵寄之租金計算有誤（過高），而
      再郵寄，因遭被上訴人退回，始予提存，自不影響上訴人先前所繳付該年度地
      租之效力，則被上訴人主張八十年度之地租，係在被上訴人終止租約後始行提
      存，不生清償效力云云，亦非可採。
（四）按耕地租約，承租人積欠地租達兩年之總額者，出租人得終止租約，耕地三七
      五減租條例第十七條第一項第三款定有明文；惟民法第四百四十條第一項規定
      ：承租人租金支付有遲延者，出租人得定相當期限催告承租人支付，如承租人
      於其期限內不為支付者，出租人得終止契約，此規定於出租人依耕地三七五減
      租條例第十七條第一項第三款終止契約，亦適用之（最高法院四十五年台上字
      第二０五號判例參照）。查本件被上訴人主張上訴人積欠七十八年至八十年度
      之租金，已達二年之總額為由，而於八十一年七月二十一日以台北十四支郵局
      第二六三號存證信函定期催繳租金云云。惟查上訴人就七十八年度至八十年度
      之地租，均於被上訴人庚○○上開存證信函催告前，已依雙方多年來付受地租
      之方式繳付，已生給付之效力，雖上訴人於八十一年十月二十三日發現票寄金
      額有誤（過高）重複郵寄，為被上訴人退回始予提存，仍不影響原已發生之清
      償效力，已如前述；且被上訴人並非居住同一處所，而被上訴人庚○○上開存
      證信函又未指明如何給付地租及應向何處給付地租，自難認已依誠信方法催告
      上訴人，要難認有何催告之效力，自不符合耕地三七五減租條例第十七條第一
      項第三款規定終止租約之要件。是以被上訴人雖於八十一年八月二十日以郵局
      存證信函向上訴人表示終止租約，亦不生終止之效力；則被上訴人主張已依耕
      地三七五減租條例第十七條第一項第三款之規定終止本件耕地租約云云，洵非
      可取，是其依上開規定請求上訴人應交還承租之耕地，即非有據。
六、綜上所述，被上訴人主張上訴人未繳付七十八、七十九及八十年之地租云云，並
    非可採；則其依耕地三七五減租條例第十七條第一項第三款之規定終止本件耕地
    租約，請求上訴人應交還承租之耕地，即非有據。從而，被上訴人減縮請求上訴
    人應交還系爭如附圖所示七二六之七Ｂ部分面積Ｏ．二二五一公頃及七二六之三
    三Ｂ部分面積Ｏ．三七二六公頃之土地，即非正當，要難准許；原審未予詳察，
    遽命上訴人應交還該部分之土地，容有未洽；上訴意旨指摘原審關於此部分之判
    決為不當，而聲明廢棄，為有理由，應由本院將原審關於此部分不當之判決廢棄
    ，並駁回被上訴人關於此部分之請求。至被上訴人請求上訴人應給付七十八、七
    十九及八十年度之實物地租部分，既經本院及最高法院分別判決敗訴確定，業如
    前述，則被上訴人猶於答辯聲明附註明〔上訴人應交付七十八年度甘蔗一八、
    八七八台斤；七十九年度稻谷七五０台斤及甘薯二、六六一台斤；八十年度甘薯
    五、一九五台斤〕云云，核非正當；又兩造其餘主張及舉證，均不影響本院所為
    前開論斷，自無一一予以審論之必要，均併此明。
七、據上論結，本件上訴為有理由，依民事訴訟法第四百五十條、第七十八條、第八
    十五條第一項前段，判決如主文。
中      華      民      國    八十九    年      一      月    十八      日
                            臺灣高等法院臺南分院民事第四庭
~B1審判長法官  黃  崑  宗
~B2      法官  吳  上  康
~B3      法官  蘇  清  恭
右為正本係照原本作成。
被上訴人如對本判決上訴，須於判決送達後二十日內向本院提出上訴狀（須附繕本一
份）；未表明上訴理由者，應於上訴後二十日內向本院提出理由書（須附繕本一份）
。
中      華      民      國    八十九    年      一      月    十八      日
~B法院書記官  李  淑  華


司法院資訊處製作；財團法人民間司法改革基金會備份。
